臺灣高等法院民事判決　　　　　　　　　94年度訴易字第18號
原　　　　告　甲○○
　　　　　　　丁○○
　　　　　　　丙○○
共　　　　同
訴 訟 代理人　周守常
被　　　告　　榮國企業股份有限公司
兼法定代理人　乙○○
共　　　　同
訴訟代理　人　吳仲立律師
當事人間因原告提起刑事附帶民事訴訟，請求返還不當得利事件
，經本院刑事庭移送前來，本院於94年10月4日言詞辯論終結，
判決如下：
    主  文
原告之訴駁回。
訴訟費用由原告負擔。
    事實及理由
壹、程序方面：
    按因犯罪而受損害之人，於刑事訴訟程序得附帶提起民事訴
    訟，對於被告及依民法負賠償責任之人，請求回復其損害，
    刑事訴訟法第487條第1項定有明文。而不當得利係以無法律
    上之原因而受利益，致他人受損害為其成立要件。如受損害
    之人所受之損害，係由於受益人犯罪所致，則受損害之人提
    起附帶民事訴訟，請求返還不當得利，以回復其損害，自非
    法所不許（最高法院84年度台上字第1460號判決意旨參照）
    。本件原告提起附帶民事訴訟，請求返還不當得利，以回復
    其損害，揆諸上開說明，並無不合，程序合法。
貳、實體方面：
一、本件原告起訴主張：被告乙○○於民國88年元月間，明知原
    告等3人未在被告榮國企業股份有限公司（下稱榮國公司）
    任職或領取任何薪資，竟製作不實之會計憑證，向稅捐單位
    申報原告等3人薪資所得各為新台幣（下同）17萬5,000元，
    致稅捐單位無端向原告等3人各課4萬3750元之所得稅，亦即
    使被告不法獲得13萬1,250元之利益等情，爰依民法第179條
    之規定，求為命被告應給付原告甲○○、丁○○及丙○○每
    人各4萬3,750元之判決。
二、被告則以：刑事附帶民事訴訟程序，限於因犯罪而受損害之
    人，其請求權基礎為損害賠償請求權，而本件原告係依民法
    第179條之規定，主張被告應負不當得利返還責任，顯然於
    法不符；且本件刑事案件尚未確定，縱被告受有如原告所陳
    13萬1,250元之利益，惟此利益亦歸國家所有，與原告並無
    任何關係，原告應就請求依據，負舉證責任等語，資為抗辯
    。並答辯聲明：原告之訴駁回。
三、兩造不爭執事項：
    被告乙○○因違反商業會計法等，曾經本院刑事庭以93年度
    上訴字第3297號判處有期徒刑4月之事實，為兩造所不爭執
    ，且有本院93年度上訴字第3297號刑事判決可證（見本院卷
    第3頁至第7頁），並經本院調閱該刑事卷宗，經核閱屬實。
    惟上開刑事案件被告乙○○已提起上訴，目前尚未確定，有
    原告提出之刑事上訴理由狀可考（見本院卷第25頁至第33頁
    ），堪信為真實。
四、本件經依民事訴訟法第463條準用同法第270條之1第1項第3
    款規定，整理並協議簡化爭點及不爭執點後，兩造同意就本
    院94年6月20日準備程序中，兩造協議簡化之爭點為辯論範
    圍（見本院卷第39頁之筆錄）。茲僅就兩造之爭執點，分述
    如下：
    (一)按刑事訴訟判決所認定之事實，固非當然有拘束民事訴訟
      判決之效力，但民事法院調查刑事訴訟原有之證據，而斟
      酌其結果以判斷事實之真偽，並於判決內記明其得心證之
      理由，即非法所不許（最高法院67年台上字第2674號及49
      年台上字第929號判例意旨參照）。本件原告既已聲明引
      用本件刑事訴訟之卷證資料，本院自得調查刑事訴訟中原
      有之證據，斟酌其結果以判斷其事實。
    (二)關於原告得否依民法第179條不當得利之法律關係，請求
      被告給付原告甲○○、丁○○及丙○○每人各4萬3,750元
      ? 經查：
      1.按凡有中華民國來源所得之個人，應就其中華民國來源
        之所得，依本法規定，課徵綜合所得稅。凡在中華民國
        境內經營之營利事業，應依本法規定，課徵營利事業所
        得稅，所得稅法第2條第1項及第3條第1項分別定有明文
        。是事業及個人依所得稅法各應繳納之營利事務所得稅
        及綜合所得稅為公法上之給付義務。又無法律上原因而
        受利益，致他人受損害者，應返還其利益，民法第179
        條定有明文。又民法第179條規定不當得利之成立要件
        ，必須無法律上之原因而受利益，致他人受損害，且該
        受利益與受損害之間有因果關係存在。
      2.查被告乙○○為設於臺北市○○○路○段242號11樓之1
        納稅義務人榮國公司之負責人，為從事業務之人，亦為
        主辦公司會計業務之商業負責人，於89年1月間委託訴
        外人胡松竹代尋人頭以供榮國公司申報支出薪資成本，
        並與胡松竹約定可獲得所申報薪資額之百分之3報酬之
        代價，經胡松竹應允後，由胡松竹在台北縣板橋市，透
        過陳盈翠，再經由陳志宏輾轉取得原告甲○○、丙○○
        、丁○○之國民身分證影本，並至台北市市○○道委由
        不知情之刻印店人員刻製原告甲○○、丁○○、丙○○
        之印章後，連同上開身分證影本交付予被告乙○○，被
        告乙○○明知原告甲○○、丁○○及丙○○於88年間並
        未在榮國公司任職，亦未受領任何工資及費用，竟先委
        託不知情之榮國公司員工製作原告甲○○、丁○○、丙
        ○○每人每月均具領1萬4,600元薪資之薪資表，由胡松
        竹於各該薪資表之商業會計憑證上蓋用原告甲○○、丁
        ○○、丙○○之印文各12枚共計36枚，並委由不知情之
        榮國公司人員於業務上填製之88年度各類所得扣繳暨免
        扣繳憑單（一式四份）上，登載不實之原告甲○○、丁
        ○○、丙○○之薪資收入各為17萬5,000元，並據以製
        填載榮國公司88年度營利事業所得稅結算申報書（非業
        務上作成之文書），將上開不實之薪資金額列為公司之
        支出成本，於89年5 月31日向財政部台北市國稅局大安
        稽徵所申報扣抵營利事業所得稅，而行使該業務上登載
        不實文書，逃漏該年度營利事業所得稅計13萬1,250元
        ，被告乙○○之行為，業經判處有期徒刑4月在案，有
        本院93年度上訴字第3297號刑事判決可考（見本院卷第
        3頁至第7頁之刑事判決），並有臨時工契約書、請款單
        及扣繳憑單可稽（見台灣臺北地方法院93年度訴字第
        725號刑事卷第46頁至第60頁、第101頁至第103頁），
        是原告主張之上開事實，固屬可信。惟原告主張被告受
        有不法利益13萬1,250 元，爰依不當得利之規定，請求
        被告返還原告等3人各4萬3,750元云云。然事業依所得
        稅法應繳納營利事務所得稅為公法上之給付義務，已如
        前述，是被告榮國公司之負責人即被告乙○○所為上開
        逃漏稅捐之行為，係損害稅捐機關利益，而被告榮國公
        司逃漏88年度營利事業所得稅額13萬1,250元，固受有
        利益，然非本應歸屬於原告之權益，況被告榮國公司已
        補繳上開稅款，有財政部台北市國稅局函文可查（見本
        院卷第76頁至第80頁），利益已不存在；尚難謂原告有
        不當得利之請求權。是原告主張被告應返還原告甲○○
        、丁○○、丙○○各4萬3,7 50元云云，殊不足取。
      3.又原告主張因被告前開逃漏稅之行為，致稅捐單位無端
        向原告等3人各核課4萬3,750元之所得稅，被告自應返
        還原告等3人之損失云云。惟查依原告所提出之財政部
        臺灣省北區國稅局（下稱國稅局）處分書主文及違章事
        實為：「受處分人（即原告甲○○）辦理八十八年度綜
        合所得稅結算申報時，短漏報營利、薪資、利息等所得
        計89萬9,871元，致短漏所得稅額2萬1,014元，違反所
        得稅法第71第1項規定，……。處罰鍰新台幣（以下同
        ）4,200元」（見本院卷第83頁之處分書），惟由上開
        處分書無法證明國稅局向原告等3人各課處4萬3,750元
        之所得稅；且原告之訴訟代理人於本院亦陳稱：「（問
        ：原告可有因本事件繳交稅款? ）答：稅捐處要我們繳
        ，但是我們沒錢就沒有繳交。……」（見本院卷第40頁
        之筆錄），足見原告等3人並未向國稅局各繳交4萬
        3,750元之稅款，損害尚未具體發生，且上開國稅局之
        處分書，原告等3人可主張錯誤，要求國稅局更正，由
        真正之納稅義務人繳納，自難認原告等3人各已受有4萬
        3,750元之損失。是原告主張被告應給付原告等3人各4
        萬3,750元之損失云云，亦與不當得利要件有間，其主
        張自不足取。
五、綜上所述，原告依據不當得利之法律關係，請求被告給付原
    告甲○○、丁○○及丙○○每人各4萬3,750元，自屬不應准
    許，應予駁回。至被告確如係以不正當方法逃漏稅之行為，
    致原告等3人各虛增17萬5,000元所得，使國稅局關於原告等
    3人之88年度之所得稅額核定錯誤，可否請求被告賠償損害
    或向稅捐機關申請更正，此為另一問題，併此敘明。
六、至兩造其餘之攻擊或防禦方法及所用之證據，經本院斟酌後
    ，認為均不足以影響本判決之結果，爰不逐一論列。
七、據上論結，原告之訴為無理由，依民事訴訟法第78條、第85
    條第1項前段，判決如主文。
中　　華　　民　　國　　94　　年　　10　　月　　18　　日
                  民事第七庭審判長法　官　鄭三源
                                  法　官　黃嘉烈
                                  法　官　王聖惠
正本係照原本作成。
不得上訴。
中　　華　　民　　國　　94　　年　　10　　月　　19　　日
                                  書記官　陳樂觀
